ACORDAO-COMPLETO-2483645

ACÓRDÃO 8719/2021 ATA 20/2021 - PRIMEIRA CÂMARA

VISTOS, relatados e discutidos estes autos de embargos de declaração opostos por Daciano Públio de Castro, Elizabeth Kablukow Bonora Peinado, Florismundo Vieira de Andrade e Marilene da Costa Ferreira, contra o Acórdão 7636/2021-TCU-Primeira Câmara;
ACORDAM os Ministros do Tribunal de Contas da União, reunidos em sessão da Primeira Câmara, ante as razões expostas pelo Relator e com fundamento no art. 34 da Lei 8.443/92, em:
9.1. conhecer dos embargos de declaração para, no mérito, negar-lhes provimento;
9.2. dar ciência aos recorrentes.

Embargos de declaração em pedido de reexame em aposentadoria.

Primeira Câmara

Ministério Público Federal.

3. Interessados/Responsáveis/Recorrentes:
3.1. Interessados: Daciano Públio de Castro (XXX.748.465-XX); Elizabeth Kablukow Bonora Peinado (XXX.993.278-XX); Florismundo Vieira de Andrade (XXX.248.795-XX); José Antônio Leal Chaves (XXX.405.911-XX); Marilene da Costa Ferreira (XXX.513.271-XX)
3.2. Recorrentes: Daciano Publio de Castro (XXX.748.465-XX); Elizabeth Kablukow Bonora Peinado (XXX.993.278-XX); Florismundo Vieira de Andrade (XXX.248.795-XX); Marilene da Costa Ferreira (XXX.513.271-XX).

13.1. Ministros presentes: Benjamin Zymler (na Presidência), Walton Alencar Rodrigues (Relator), Vital do Rêgo e Jorge Oliveira.
13.2. Ministro-Substituto presente: Augusto Sherman Cavalcanti.

ACORDAO-COMPLETO-2490319

Acórdão 55/2022 - Primeira Câmara

ELIZABETH KABLUKOW BONORA PEINADO

WALTON ALENCAR RODRIGUES

Ministro Walton Alencar Rodrigues.

Trata-se, na atual fase processual, dos embargos de declaração peça 9, opostos por Daciano Públio de Castro, Elizabeth Kablukow Bonora Peinado, Florismundo Vieira de Andrade e Marilene da Costa Ferreira, ao Acórdão 7636/2021-TCU-Primeira Câmara, que possui o seguinte teor:
"9.1. conhecer dos pedidos de reexames, para, no mérito, negar-lhes provimento; e
9.2. encaminhar cópia desta deliberação aos recorrentes." 
Os embargantes declaram que foram intimados formalmente do teor do Acórdão 7636/2021-TCU-Primeira Câmara em 17/5/2021. Os embargos foram opostos em 20/5/2021.

8.1. Andre Fonseca Roller (20.742/OAB-DF) e outros;

Procuradora-Geral Cristina Machado da Costa e Silva.

APOSENTADORIAS DE MEMBROS DO MINISTÉRIO PÚBLICO DA UNIÃO. INCLUSÃO NOS PROVENTOS, CUMULATIVAMENTE COM O SUBSÍDIO, DE "QUINTOS" INCORPORADOS DE FUNÇÕES COMISSIONADAS. NEGATIVA DE REGISTRO. PEDIDOS DE REEXAME. NEGATIVA DE PROVIMENTO. EMBARGOS DE DECLARAÇÃO. AUSÊNCIA DAS OMISSÕES ALEGADAS. NEGATIVA DE PROVIMENTO.

APOSENTADORIA (APOS)

não atuaram.

Cuidam os autos, originalmente, da apreciação dos atos de aposentadoria de Daciano Públio de Castro (peça 2) , Elizabeth Kablukow Bonora Peinado (peça 3) , Florismundo Vieira de Andrade (peça 4) , José Antônio Leal Chaves (peça 5) e Marilene da Costa Ferreira (peça 6) , todos membros do Ministério Público Federal.
Os cinco atos foram considerados ilegais e tiveram seus registros negados, na forma do Acórdão 3138/2020-TCU-Primeira Câmara, relatado do E. Ministro Benjamin Zymler, por apresentarem, simultaneamente, remuneração por meio de subsídio e pagamento parcela decorrente da incorporação de "quintos/décimos" pelo exercício de cargo comissionado.
Irresignados, interpuseram pedidos de reexame Daciano Públio de Castro, Elizabeth Kablukow Bonora Peinado, Florismundo Vieira de Andrade e Marilene da Costa Ferreira (peça 20) e o Ministério Público Federal (peça 23) . Ambos os recursos foram improvidos por intermédio do Acórdão 7636/2021-TCU-Primeira Câmara, da minha relatoria.
Na atual fase processual, examinam-se os embargos de declaração peça 54, opostos por Daciano Públio de Castro, Elizabeth Kablukow Bonora Peinado, Florismundo Vieira de Andrade e Marilene da Costa Ferreira, contra o Acórdão 7636/2021-TCU-Primeira Câmara.
Os embargantes alegam que o Acórdão 7636/2021-TCU-Primeira Câmara padece de relevantíssima omissão na medida em que não mereceu a devida análise sua argumentação acerca da inexistência de incompatibilidade entre o regime de subsídios e a percepção de quintos, que está amparada em legislação específica do MPU, qual seja, o artigo 287 da Lei Complementar 75/1993 e na Resolução-CNMP 9/2006. Acrescenta, 
Os outros argumentos que exsurgem da peça recursal são: (i) nenhum dos arestos citados e invocados como razão de decidir aplica-se ao caso, porquanto decorrentes de feitos de magistrados ou de situações específicas e não examinarem a questão à luz da legislação especifica do MPU; (ii) da análise das decisões do STF percebe-se que visam impedir tão somente recebimento acima do teto; (iii) o TCU proferiu o Acórdão 12585/2016-TCU-Plenário, que encerra entendimento no sentido de que vantagem prevista em lei para juízes é compatível com o regime de subsídio; (iv) a percepção de quintos por membros do MPU sempre foi admitida pelo TCU, antes do regime de subsídios; (v) com a adoção do entendimento do acórdão embargado, seria igualmente inadmissível o recebimento da gratificação por acúmulo de jurisdição, que é consentido pelo TCU; e (vi) por medida de prudência, os autos devem ser sobrestados até o julgamento do TC Processo 017.382/2006-7 e da ADI 3.834.
 Isso posto, passo a decidir.
Conheço dos embargos por terem sido protocolados dentro do prazo previsto no art. 34, §1º, da Lei 8.443/1992 e apontarem suposta omissão na deliberação.
Quanto ao mérito, não existe a aludida omissão. Todas as questões postas nos pedidos de reexame interpostos contra o Acórdão 3138/2020-TCU-Primeira Câmara foram apreciadas e decididas pelo TCU. 
O exame da alegação de que os quintos foram concedidos com amparo na Resolução-CNMP 9/2006 mereceu três parágrafos do voto condutor do Acórdão 7636/2021-TCU-Primeira Câmara, além de outros tantos da instrução oferecida pela Secretaria de Recursos do TCU (itens 5.15 a 5.19) , transcrita no Relatório que fundamenta o Acórdão 7.636/2021 e incorporada às razões de decidir do relator.
O argumento de que a percepção da vantagem está em consonância com o que dispõe artigo 287 da Lei Complementar 75/1993 foi apresentado nos itens 5.1 a 5.7 e examinado no item 5.14, ambos da instrução da Secretaria de Recursos do TCU.
Conforme jurisprudência pacífica deste Corte de Contas, arrazoados dos exames realizados no âmbito da unidade técnica que constem do Relatório integrante da deliberação incorporam-se às razões de decidir do Relator, na hipótese de serem por ele acolhidos, como foi o caso, sendo prescindível sua repetição no voto fundamentador da decisão[footnoteRef:2] [footnoteRef:3]. [2:  Motivação per relationem possui amparo no art. 2º, § 3º, do Decreto 9.830, de 10 de junho de 2019.]  [3:  Na mesma linha o entendimento do STF, evidenciado no trecho a seguir, bastante citado pela doutrina, extraído MS 27350 MC/DF (Min. Celso de Mello, DJ de 4/6/2008) : "Valho-me, para tanto, 'da técnica' da 'motivação' 'per relationem', o que basta para afastar eventual alegação de que este ato decisório apresentar-se-ia destituído de fundamentação. Não se desconhece, na linha de diversos precedentes que esta Suprema Corte estabeleceu a propósito da motivação por referência ou por remissão (RTJ 173/805-810, 808/809, Rel. Min. CELSO DE MELLO - RTJ 195/183-184, Rel. Min. SEPÚLVEDA PERTENCE, v.g.) , que se revela legítima, para efeito do que dispõe o art. 93 , inciso IX , da Constituição da República, a motivação 'per relationem', desde que os fundamentos existentes 'aliunde', a que se haja explicitamente reportado a decisão questionada, atendam às exigências estabelecidas pela jurisprudência constitucional do Supremo Tribunal Federal."] 
Não bastasse isso, a tese aduzida pela defesa é inconciliável com a adotada no Acórdão embargado, o que já bastaria para afastá-la, na medida em que o julgador não está obrigado a rebater, um a um, os argumentos trazidos pela parte, bastando que seus fundamentos sejam suficientes para embasar a decisão[footnoteRef:4]. [4:  Nesse sentido, os AI-Agr-ED 806022, 805685, 798725 e 761.901, todos da relatoria do Ministro Luiz Fux.] 
Com relação às demais objeções, os embargantes nem mesmo alegam a existência de defeitos sanáveis por meio de embargos. Verifico, a propósito, que todas elas foram devidamente examinadas ou se faziam ausentes dos pedidos de reexame apreciados.
Do exposto, percebe-se que os embargos em tela foram opostos, em verdade, para exprimir insatisfação com o entendimento que orienta os Acórdãos 3.138/2020 e 7.636/2021, ambos da 1ª Câmara. Aspiram a conformar a solução dada ao caso à particular interpretação de normas e precedentes dos embargantes.
Ora, não se pode tachar de omisso julgado que enfrenta a matéria controvertida, dando-lhe solução, pelo simples fato de com ele não se conformar a parte. 
Ainda que legítima, a provocação de rediscussão de questões já decididas só é cabível mediante o manejo das espécies recursais apropriadas, entre as quais não se incluem os embargos de declaração, que se prestam, tão somente, a aclarar obscuridades, a esclarecer contradições e a suprir omissões porventura existentes na deliberação.
Não tendo sido evidenciada omissão, contradição ou obscuridade a ser sanada nos autos, nego provimento aos recursos e voto no sentido de que o Tribunal adote o acórdão que ora submeto à deliberação deste Colegiado.
TCU, Sala das Sessões, em 15 de junho de 2021.
WALTON ALENCAR RODRIGUES 
Relator